行　政　法　院　判　決　　　　　　　　　　　　　　八十七年度判字第四三一號
　　再 審原 告　甲○○
　　再 審被 告　臺灣省交通處公路局第二區工程處
右當事人間因有關建築事務事件，再審原告對本院中華民國八十六年九月三十日八十
六年度判字第二三八七號判決，提起再審之訴。本院判決如左︰
　　主  文
再審之訴駁回。
　　事  實
緣再審原告所有坐落南投縣名間鄉○○段一四○－二七、一四○－一七一、一四○－
三一地號土地上南雅街七十八號建築物，經南投縣政府民國七十九年五月四日投府地
權字第四○五四○號公告徵收作為台三線名間都市○○路段（二三二Ｋ＋七二六－二
三三Ｋ＋五二六段）道路工程用地。再審被告所屬第四工務段以7.00－000
－00（八七）號函通知再審原告於八十三年八月五日前自行拆除完畢。嗣再審原告
於八十五年六月七日以系爭房屋因道路拓需拆除位於工程範圍內之建物面積，而拆
除後之剩餘建物（工程範圍外）有礙居
搬遷費及房租補償金。案經再審被告7.6.用八五－一六○－五－六一號函復：「．
．．本於公平合理及維護台端權益原則下，就工程用地範圍外之建築物以特別救濟金
方式辦理補償，．．．避免重複救濟獎勵，所請發給拆遷戶人口家具搬遷費、拆遷戶
房租補貼金等，歉難照辦，．．．。」再審原告復於八十五年七月十一日申請發給建
物自動拆除勵金，亦經再審被告7.用八五－一六○－五－七○號函復：「．．
．二、查本案用地範圍內之建築物．．．台端遲至八十五年六月十三日始行拆除完畢
，且本路段工程已於八十三年九月三十日竣工，故所請核發建物自動拆除獎勵金乙節
，礙難辦理．．．。」再審原告不服，訴經內政部再訴願決定：「關於人口家具搬遷
費及房租補償費部分之原決定原處分均撤銷，由原處分機關另為適法之處分，其餘部
分之再訴願駁回。」再審原告就遭駁回部分提起行政訴訟，復經本院以八十六年度判
字第二三八七號判決駁回其訴確定在案。茲再審原告以原判決有行政訴訟法第二十八
條第一款規定之再審事由，提起本件再審之訴。茲摘兩造訴辯意旨如次：
再審原告再審意旨略謂︰一、按國家因公共事業有收用民地之必要，亦應依土地法關
於土地徵收之規定辦理，否則即難認為適法。故不能以南投縣公共
查估補償人口家具搬遷費自動拆除獎勵金發放標準予以律定，強令人民遷讓。又該建
物經部分拆除後，會造成不適正常使用之危屋，亦經舉證。惟權責單位懸置不理（其
鑑定報告書請參閱前卷行政訴訟狀附件一），如冒然部分拆除，導致崩塌損傷生命，
其造成之公共危害責任，實非再審原告所能承擔。且開挖南雅街道路中央大排水溝後
，本建物略有龜裂，肇因於
道路改善工程與下水道工程，皆為政府機關興辦之公共工程，其兩者互有因果關係。
再則工程用地範圍內並無再審原告所指之一四○－一七一地號土地乙節，謹附上「台
灣省政府財政廳10.16.八六財五字第○八二六○二號函」、「南投縣地政事務所11.
5.投地二字第一○三九六號函」、「台灣省政府地政處土地測量局第四測量隊11.20.
測隊四字第二二九一號簡便行文表」等影本各乙份，暨再審原告聲請該建物之建築改
良物第一次登記並承購一四○－一七一地號土地之相關文件，審酌該等文件乃屬應斟
酌之重要證物，足可證明該筆土地確有位於工程用地範圍內（如附件一－十二）。不
容再審被告空言指稱工程用地範圍內無該筆土地（敬請鈞院行文台灣省政府財政廳與
南投縣政府函查）。二、人民之財產權應予保障，憲法第十五條定有明文。且憲法第
七條所定之平等權，係為保障人民在法律上地位之實質平等。再查「行政官署對其已
為行政行為發覺有違誤之處，而自動更正或撤銷者，並非法所不許。」行政法院四十
四年判四十號著有判例。再審原告所主張之上開事項，屬重要攻擊方法，原判決未能
斟酌具體案件事實上之差異及立法之目的，而為合理之不同處置且恝置不論，難謂無
適用法規顯有錯誤者之違法。為此狀請鈞院睿察，賜准聲明再審等語。
再審被告答辯意旨略謂︰一、土地徵收係依據土地法第二百零八條，都市計劃法第四
十八條規定辦理，其地上物徵收部分土地法第二百十五條中亦有明示。現徵收補償實
務上概可分為法定補償費及非法定補償費等二種。今再審原告所請求核發之建物自動
拆除獎勵金即屬非法定補償費之一種。若依土地法第二百四十一條規定，亦僅就用地
範圍內之建物查估核發法定補償費。若再審原告未領取補償費而遭提存法院，則再審
被告可逕依強制執行法強制執行系爭房屋之拆除，更無有再審原告所請建物五成自動
拆除獎勵金之獎勵。故有關南投縣公共
動拆除獎勵金發放標準，係一種獎勵措施，再審原告可配合於限期內自動拆除房屋或
不配合自動拆除房屋，而其區別則在於建物五成自動拆除獎勵金之核發與否。二、又
本標的物會造成不適正常使用之危屋，如前附件八所述其意甚明，理應由再審原告負
舉證之責，不應以其為由，拒以拆遷該標的物。且造成危屋之成因鑑定單位並未表示
係開挖南雅街道所造成。況全街僅有再審原告之房屋有此情形，由開挖至鑑定日在期
間上已有一大差距，而上述情況在再審被告辦理該段拓工程前就已存在。故再審被
告所屬第四工務段以八十三年七月二十五日00－000－00－八七號函請再審原
告就用地範圍內之建築改良物於八十三年八月五日前自行拆除完畢，復又於八十三年
九月十五日上午九時三十分於再審被告所屬第四工務段會議室，邀集相關單位人員與
再審原告進行協調，並做成記錄再審原告亦堅決不同意配合拆除。再審被告由先前之
告知至事後之協商，均秉持非常誠意協助其解決各項問題，亦無法為其認同。且本路
段工程已於八十三年九月三十日竣工，（係以現況切除未拆除部分結案），現再審原
告以其該建築改良物業已於八十五年六月十三日全棟拆除，要求就位於用地範圍內外
之建築改良物，核發建物自動拆除獎助金（用地範圍外之建物不適用），顯與核發要
件需「配合施工單位於通知限期內拆除」不符，於法於理，均難辦理。三、再審被告
辦理交通事業所需用地徵收，均係依據地政事務所所分割測量之道路用地徵收成果圖
冊據以辦理，而七十八、八十四年間兩次徵收，當時之地籍圖均未顯示出一四○－一
七一地號土地有位列於工程用地範圍內，除經地政事務所證明該筆土地確係位於用地
範圍內，並更正有關地籍圖，土地登記簿等相關資料後，再審被告才可逕依土地法第
二百零八條，都市計劃法第四十八條規定辦理徵收補償。但上述土地面積縮減之爭議
並無礙建物實體需拆遷之範圍，故也就無於建物自動拆除勵金之發放。綜上所述
再審原告所有位於工程用地範圍內外之建築改良物，再審被告已依據土地法第二百四
十一條及內政部七十七年二月十一日台（）內字第五七二八四號函規定給予補償及
救濟。而用地範圍外之建物本就無配合施工之事實，此部分也就無所謂適用發給建物
自動拆除勵金之條件。且系爭房屋再審原告既未能配合於再審被告所定八十三年八
月五日前自行拆除完畢，故依台灣省政府七十年十二月二十六日七十府建四字第一三
一六九九號、八十三年六月六日八十三府地二字第一五三四九六號函、八十五年三月
七日八十五府地二字第一四八四○八號函及南投縣公共
口家具搬費自動拆除勵金發放標準均有明示。故再審原告提起再審，聲請由本處核
發建物自動拆除勵金為無理由，敬請鑒核賜予判決駁回再審原告之訴等語。
    理  由
按當事人對於本院判決提起再審之訴，必須具有行政訴訟法第二十八條所列各款情形
之一者，始得為之。而該條第一款所謂「適用法規顯有錯誤」，係指原判決所適用之
法規與該案應適用之現行法規相違背，或與解釋判例有所牴觸者而言，至於法律上見
解之歧異，再審原告對之縱有爭執，要難謂為適用法規錯誤而據為再審之理由。次按
南投縣公共
九條規定：「合法房屋自動拆除獎助金發放標準依左列規定：一、合法房屋拆遷戶業
主在規定期限內自動拆除完竣者，並經主辦單位派員拍照查實後，均發給自動拆除獎
助金以示鼓勵。．．．」本件再審原告所有坐落前揭土地上南雅街七十八號建築物，
經南投縣政府七十九年五月四日投府地權字第四○五四○號公告徵收作為台三線名間
都市○○路段（二三二Ｋ＋七二六－二三三Ｋ＋五二六段）道路工程用地。再審被告
所屬第四工務段以7.00－000－00（八七）號函再審通知原告於八十三年
八月五日前自行拆除完畢。嗣再審原告於八十五年七月十一日申請發給建物自動拆除
獎勵金，為再審被告否准。再審原告循序起訴主張：系爭建物因道路拓需拆除位於
工程範圍內之建物面積，而拆除後之剩餘建物（工程範圍外）有礙居
拆除搬遷，案經南投縣政府4.12.投府建管字第四一七八三號函囑請建築師鑑定結果
：如局部拆除，實非安全之策，建議全部拆除為宜。然再審被告壓案不予查處，遲至
八十五年一月三十日才函示依鑑定報告結果認同有礙居家安全，同意全幢同步拆除。
此種延誤時機，亦非再審原告所能掌控。另基於私有土地未徵收及建物安全鑑定遲未
處理等案，內政部就「自動拆除獎勵金部分」之再訴願駁回，違反「明示其一，排除
其他」之法則。又再審原告為考量公共安全及交通流暢之迫切性，在所有土地未釐清
補辦徵收手續發給地價補償費前，即先行提供私有土地自行拆除地上建物，以利拓
道路全線暢通。再審被告竟稱再審原告未於限期內自行拆遷，與事實不符云云等語。
經核原判決，係以：「查上開建物經部分拆除後，會造成不適正常使用之危屋，本應
由原告（指再審原告，以下同）負舉證之責，然原告不得以之為理由，拒予拆遷，況
原告八十二年十二月四日陳情函中指出係由於開挖大排水溝後所致，顯非被告（即再
審被告，以下同）辦理該段拓工程後造成，故被告所屬第四工務段以八十三年七月
二十五日00－000－00－八七號函請原告就用地範圍內之建築改良物於八十三
年八月五日前自行拆除完畢，因原告遲未能配合拆除或同意被告代為拆除，被告為使
工程順利進行，復於同年九月十五日上午九時三十分於被告所屬第四工務段會議室，
邀集相關單位人員與原告進行協調，並作成紀錄，原告亦堅決不同意配合拆除，被告
由先前之告知至事後之協商，均誠意協助其解決各項問題，仍無法為其認同。且本路
段工程已於八十三年九月三十日竣工（係以現況切除未拆部分結案）。現原告以該建
築改良物業已於八十五年六月十三日全棟拆除，要求就位於用地範圍內外之建築改良
物，核發建物自動拆除獎勵金，顯與需「配合施工單位於通知限期內拆除」之核發要
件不符。又前開路段係於八十三年九月三十日竣工，原告所屬建物遲至八十五年六月
十三日（含用地範圍內建物）始行拆除完畢，並無先行提供私有土地自行拆除地上建
物之事實等情，業據被告答辯及一再訴願決定指明，並有相關資料附原處分佐證，
洵屬可採。被告依法否准原告關於自動拆除獎勵金之請求，一再訴願決定遞予維持，
無違「明示其一，排除其他」法則之可言。又依案內所附地籍圖，前述工程用地範圍
內並無原告所指之一四○－一七一地號土地在內，其所稱短少五．二平方公尺，未納
入用地徵收發給地價補償一節，應另請地政機關協助解決辦理，亦據被告陳明，且與
本件是否應發放自動拆除獎勵金無涉。從而，原告各該主張，要無足取。」等由，認
原處分及一再訴願決定予以維持，俱無違誤，而駁回再審原告前程序之訴。其適用之
法規與該案應適用之現行法規並不違背、與解釋判例亦無牴觸情形。再審意旨雖訴稱
：國家因公共事業有徵收土地之必要，應依土地法之規定辦理，不能以南投縣公共
施拆除合法房屋查估補償人口傢俱搬遷費自動拆除勵金發放標準予以律定。又系爭
地上房屋經部分拆除後，將成危屋，業已舉證，而權責單位相應不理，該房屋龜裂肇
因於拓道路改善工程與下水道工程。再則工程用地包括再審原告承購並辦妥登記之
一四○－一七一地號土地，有相關文件可證。原判決對於再審原告之主張，屬重要攻
擊防禦方法未能詳為斟酌，有違憲法第十五條保障人民財產權及第七條平等權之規定
，難謂無適用法規顯有錯誤之違法云云。查徵收土地地上物補償費，依土地法第二百
四十一條規定，由該管市、縣地政機關會同有關機關估定之。而南投縣公共
合法房屋查估補償人口傢俱搬費自動拆除勵金發放標準，於法定補償費外，另行發
給之勵金。此項勵金乃為勵地上物所有人自行依限拆除地上物並搬遷為目的，
與法定地上物補償費性質迥異，觀之該標準之規定自明。本件再審原告所有系爭被徵
收土地之地上物法定補償費業由再審被告發給，而再審原告未於需地機關所定限期自
行拆除地上物並搬遷，無論基於何種原因，既與該標準之規定不合，自難發給。再審
被告否准再審原告發給勵金之請求，難謂與憲法或其他法令之規定有悖。再審原告
指原判決適用法規顯有錯誤，揆諸首揭規定及判例意旨，自無可取。至於再審原告所
有一四○－一七一地號土地有無列入工程用地範圍內，因再審原告未依限拆除地上物
搬遷，並不影響本案事實之認定，自無再行論究之必要。綜上以述，本件再審意旨非
有理由，應予駁回。
據上論結，本件再審之訴為無理由，爰依行政訴訟法第三十三條、民事訴訟法第五百
零二條第二項，判決如主文。
中    華    民    國     八十七      年      三      月      十九       日
                    行 政 法 院 第 二 庭
                                審 判 長 評  事      黃  綠  星
                                         評  事      廖  政  雄
                                         評  事      徐  樹  海
                                         評  事      彭  鳳  至
                                         評  事      黃  合  文
右  正  本  證  明  與  原  本  無  異
                                         法院書記官  蘇  金  全
中    華    民    國     八十七      年      三      月      十九       日
